【裁判字號】    96,上更(二),750
【裁判日期】    970624
【裁判案由】    毒品危害防制條例
【裁判全文】
臺灣高等法院刑事判決             96年度上更(二)字第750號
上  訴  人
即  被  告  甲○○
選任辯護人  張藝騰律師
            劉祥墩律師
            朱家蓉律師
上列上訴人因毒品危害防制條例案件，不服臺灣臺北地方法院90
年度訴字第753號，中華民國92年1月2日第一審判決（起訴案號
：臺灣臺北地方法院檢察署90年度偵字第8764號），提起上訴，
經判決後，由最高法院第二次發回更審，本院判決如下：
    主  文
原判決撤銷。
甲○○連續轉讓第二級毒品，處有期徒刑貳年。扣案之第二級毒
品亞甲二氧基苯乙基胺（即ＭＤＭＡ）參佰貳拾壹顆（驗餘淨重
玖拾柒點陸參公克）均沒收銷燬之。又持有第二級毒品，處有期
徒刑捌月，減為有期徒刑肆月。扣案之第二級毒品大麻壹包（驗
餘淨重拾陸點肆肆公克）沒收銷燬之。應執行有期徒刑貳年貳月
，扣案之第二級毒品亞甲二氧基苯乙基胺（即ＭＤＭＡ）參佰貳
拾壹顆（驗餘淨重玖拾柒點陸參公克）、大麻壹包（驗餘淨重拾
陸點肆肆公克）均沒收銷燬之。
    事  實
一、甲○○明知亞甲二氧基苯乙基胺（即ＭＤＭＡ，以下簡稱：
    ＭＤＭＡ）及大麻為毒品危害防制條例第2 條第1 項第2 款
    所列之第二級毒品，不得非法持有、轉讓。竟基於轉讓第二
    級毒品之概括犯意，自民國（下同）89年12月間某日起，先
    後多次將其先於不詳時、地，以每顆新臺幣（下同）250 元
    之價格購入之ＭＤＭＡ，分別於不詳時地、及於90年4 月9
    日晚間7 時許，在其位於臺北市○○區○○街137 巷10弄4
    號3 樓住處附近巷口、同年月13日晚間8 時許，在臺北市○
    ○○路與仁愛路路口，各以每顆250 元之原價、及25,000元
    、12,500元之代價，轉讓第二級毒品ＭＤＭＡ不詳數量，及
    100 顆、50顆予乙○○，共約10餘次；甲○○復另行起意，
    基於持有第二級毒品之犯意，自不詳時間起，持有第二級毒
    品大麻1 包。嗣乙○○於90年4 月14日為警查獲後，經警授
    意乙○○以電話向甲○○佯稱欲以每顆250 元購買第二級毒
    品ＭＤＭＡ200 顆，及8000元之大麻1 包，嗣於同日晚間8
    時30分許，甲○○依約攜帶第二級毒品ＭＤＭＡ100 顆及大
    麻1 包（驗後淨重16.64 公克），至臺北市○○區○○街13
    7 巷8 弄口準備交易時，為警當場查獲，並當場扣得甲○○
    所攜帶之上開毒品。復於甲○○上揭住處，另行扣得第二級
    毒品ＭＤＭＡ246 顆（與前揭100 顆，合計淨重104.8 公克
    ，取樣25顆鑑驗用罄，餘321 顆，淨重97.63 公克）。
二、案經臺北市政府警察局移送臺灣臺北地方法院檢察署檢察官
    偵查起訴。
    理  由
壹、程序方面：
一、按於修正後刑事訴訟法施行法第7 條之3 規定：「中華民國
    92年1 月14日修正通過之刑事訴訟法施行前，已繫屬於各級
    法院之案件，其以後之訴訟程序，應依修正刑事訴訟法終結
    之。但修正刑事訴訟法施行前已依法定程序進行之訴訟程序
    ，其效力不受影響」。經查，92年1 月14日修正通過之刑事
    訴訟法，業於同年9 月1 日施行，而本案係於修正刑事訴訟
    法施行前繫屬於第一審法院，依前開法條規定，對於提起上
    訴之案件，於修正刑事訴訟法施行前第一審就可得為證據之
    證據，已依法定程序調查者，其效力不受影響，仍得為證據
    （最高法院93年台上字第203 號、94年台上字第4277號判決
    同此意旨）。查證人乙○○於警詢及檢察官偵查時，並非以
    證人之身分應訊，而於原審及本院前審時已以證人身分就其
    於警詢及檢察官偵查中所為之陳述內容，進行詰問程序，證
    人乙○○亦證稱其於偵訊時所言均屬實在（見原審卷第139
    頁；本院上訴審卷第44頁），本院於審判期日亦依法定程序
    提示筆錄並告以要旨，令被告辯論而為合法調查，有審判筆
    錄在卷可稽，揆諸前揭說明，證人乙○○於警詢及檢察官偵
    查時之陳述，自有證據能力。
二、按被告以外之人於審判外之陳述，雖不符刑事訴訟法第159
    條之1 至第159 條之4 之規定，而經當事人於審判程序同意
    作為證據，法院審酌該言詞陳述或書面陳述作成時之情況，
    認為適當者，亦得為證據；當事人、代理人或辯護人於法院
    調查證據時，知有刑事訴訟法第159 條第1 項不得為證據之
    情形，而未於言詞辯論終結前聲明異議者，視為有前項之同
    意，刑事訴訟法第159 條之1 、第159 條之5 第1 項、第2
    項分別定有明文。經查，本判決下列所引用之前述以外被告
    以外之人於審判外之陳述或非供述證據，檢察官、被告及辯
    護人於原審及本院言詞辯論終結前均未聲明異議，本院審酌
    上開證據資料製作時較無人情施壓或干擾，亦無不當取供，
    及證明力明顯過低之瑕疵，認以之作為證據應屬適當，故揆
    諸前開規定，認前揭證據資料有證據能力，合先敘明。
貳、實體方面：
一、訊據被告甲○○對於其於前揭時地持有第二級毒品大麻為警
    查獲之事固坦承不諱，惟矢口否認有何轉讓第二級毒品ＭＤ
    ＭＡ予乙○○之犯行，辯稱：伊並無轉讓ＭＤＭＡ予乙○○
    ，僅有與乙○○一同出資向綽號「小陳」之人購買ＭＤＭＡ
    ，嗣後幾次係因乙○○臨時有需要，又因工作繁忙，無暇前
    往購買，始委託伊代為購買，在伊住處查獲之ＭＤＭＡ係供
    己施用，並非轉讓云云。惟查：
（一）上揭事實，業據證人乙○○於警詢時陳稱：伊持有之毒品
      係向綽號「小志」即被告甲○○所購得（以下所述之「購
      買」，實屬被告原價「轉讓」行為，詳如後述），伊向甲
      ○○購買ＭＤＭＡ約10次，每此購買數量從2 、30顆至10
      0 顆不等，因交易次數較多，伊僅能記得最近之交易，即
      90年4 月9 日晚上19時許，在甲○○住處巷口，以每顆25
      0 元之價格購得ＭＤＭＡ藥片100 顆，總價25.000元。又
      於90年4 月13日晚上20時許，在臺北市○○○路、仁愛路
      口，以相同價格向甲○○購得ＭＤＭＡ藥片50顆，總價12
      ,500 元等語（見偵查卷第27頁及其反面）；復於原審審
      理時證稱：伊在警察局做的筆錄實在，伊向被告購買ＭＤ
      ＭＡ10次詳細之時間、地點不記得了，最近二次係在90年
      4 月9 日晚上7 時，在被告住處附近、4 月13日晚上8 時
      ，在復興南路及仁愛路口，分別向被告購買25,000元、12
      ,500 元。被查獲當天是警察叫伊打電話給被告說要買Ｍ
      ＤＭＡ，因為警察告訴伊如果交待毒品之來源，就可以減
      輕刑度等語（見原審卷第139頁、第140頁）；而於本院前
      審調查時亦證稱：伊係向被告表示要購買毒品，並非託被
      告代為購買毒品等語（見本院上訴審卷第46頁），是依證
      人乙○○之上開證詞可知，其均明確表示係向被告購買Ｍ
      ＤＭＡ，而非委託被告代買或與被告合資向他人購買。佐
      以被告於90年4 月15日警詢時亦供稱：乙○○指稱向伊購
      買ＭＤＭＡ約10次，最近二次係在90年4 月9 日晚上7 點
      ，在伊住處巷口，及於同年4 月13日晚上8 點，在復興南
      路及仁愛路口，買25,000元及12,500元，總共買了約13萬
      元之指訴，均屬實在等語（見偵查卷第7 頁及其反面），
      及於90年4 月15日偵查中供稱：伊自去年（即89年）聖誕
      節開始賣ＭＤＭＡ予乙○○，每顆賣250 元等語（見偵查
      卷第20頁），互核被告與證人乙○○之證詞，並無明顯不
      同之處，且被告亦自承警詢時之自白並非警察以強暴脅迫
      等不正方法所為等語（見原審卷第59頁），自堪信為真實
      。
（二）雖證人乙○○於本院前審審理時翻異前證，陳稱：前兩次
      都是伊託被告甲○○幫忙購買毒品，其等之前均係一同前
      去向綽號「小陳」之人購買毒品，嗣因伊要上班，沒有時
      間，所以有時就打電話請被告幫伊購買，購買之方式與最
      後一次被查獲相同，即先表示購買之數量、金錢，再由被
      告帶到指定之地點交貨，第三次被警查獲，警察有說伊只
      要供出一條線索，就可以獲得減刑，或是放伊走，所以伊
      向警方供出毒品係向被告取得云云，惟證人乙○○前於警
      訊或偵查時始終言明係向被告購買毒品，從未提及係與被
      告一同向綽號「小陳」之男子購買等情，雖被告嗣亦改稱
      ：伊並未販賣ＭＤＭＡ給證人乙○○，係與證人乙○○一
      起出資向綽號「小陳」者購買云云。然衡諸常情，被告或
      證人於案發時之陳述，較少權衡利害關係，應較事後翻異
      之詞可信；且販賣、轉讓毒品與單純持有、合資購買毒品
      之罪責不同，行為態樣亦大相逕庭，被告或證人歷經訴訟
      多年後，當深知箇中之嚴重性，其等對於法律又非渾然不
      知，對於自己涉案行為態樣究竟如何，自應於查獲之初即
      已知悉，自無將合資購買或代買之行為誤為獨自販賣或轉
      讓之可能性存在，是其等於事後更正前詞，顯係為減輕被
      告刑責，證人乙○○嗣後翻異前證，應係附和迴護被告之
      之詞，不可採信。至證人乙○○因供出本件毒品之來源而
      獲減刑之寬典等情，雖經本院調閱臺灣士林地方法院92年
      度簡字第130 號乙○○違反毒品危害防制條例案件全卷查
      閱屬實，然既查無證據證明證人乙○○係為減免己罪而故
      意誣陷被告犯本件之罪，且被告於經證人乙○○連絡前往
      查獲地點交易毒品後，隨即攜帶扣案之毒品趕赴查獲現場
      ，是證人乙○○前揭所證，並非無據，自不能因證人乙○
      ○有經法院依毒品危害防制條例第17條之規定予以減刑，
      即謂所證均不可採。至被告及辯護人請求再次傳訊證人乙
      ○○，欲證明被告係與證人合資購買毒品，或證人係委託
      被告向綽號「小陳」之人購買毒品云云，本院認無再傳喚
      證人乙○○之必要，附此敘明。
（三）按販賣毒品之所謂販賣行為，係行為人基於營利之目的，
      而販入或賣出毒品而言。販賣毒品者，其主觀上須有營利
      之意圖，且客觀上有販賣之行為，即足構成，至於實際上
      是否已經獲利，則非所問。即於有償讓與他人之初，係基
      於營利之意思，並著手實施，而因故無法高於購入之原價
      出售，最後不得不以原價或低於原價讓與他人時，仍屬販
      賣行為。如始終並無營利之意思，而以原價或低於原價有
      償讓與他人，即難謂為販賣行為，僅得以轉讓罪論處（最
      高法院93年台上字第1651號判決亦同此意旨）。經查，本
      件證人乙○○與被告交易前後均有金錢交付，為被告及證
      人乙○○所是認，而被告自始均稱係以每顆250 元之價格
      購入ＭＤＭＡ，復以相同之價格轉售予證人乙○○，而證
      人乙○○亦稱係以前開價格向被告購得毒品ＭＤＭＡ，雖
      被告於警詢時曾一度供承有以每顆230 元至250 元之價格
      購入毒品ＭＤＭＡ，惟其同時亦稱係以原價轉售予證人乙
      ○○，並無從中得利等語（見偵查卷第7 頁反面），顯非
      自白僅係以230 元之單一價格購入毒品ＭＤＭＡ，自難僅
      認被告警詢時曾謂以230 元之價格購入毒品ＭＤＭＡ，即
      謂其嗣後轉讓予證人乙○○，必有從中圖利。又縱證人乙
      ○○之前並未向被告購入毒品，或所買進之毒品數量頗多
      ，然既查無證據證明被告販入毒品ＭＤＭＡ時，即有營利
      之意圖，及於轉讓予證人乙○○時，有賺取差價之行為，
      基於「罪疑利益歸於被告」之原則，揆諸前揭說明，應認
      被告僅係基於「轉讓」毒品之犯意，以原價將毒品ＭＤＭ
      Ａ販售予證人乙○○。
（四）至扣案之藥丸346 顆及煙草經送鑑定結果，分別為第二級
      毒品ＭＤＭＡ（淨重104.8 公克，取樣25顆鑑驗用罄，餘
      321 顆，淨重97.63 公克）及大麻（經二度鑑驗，驗餘淨
      重16.44 公克）等情，此有內政部警政署刑事警察局90年
      5 月3 日刑鑑字第54104 號鑑驗通知書及法務部調查局90
      年月5 日（90）陸(一)字第90167438號鑑定通知書各1 紙附
      卷可稽（見偵查卷第35頁至第37頁、第46頁）。
（五）綜上所述，被告所辯無非事後卸責之詞，不足採信。本件
      事證明確，被告犯行洵堪認定，應依法論科。
三、新舊法之比較：
（一）被告行為後，毒品危害防制條例於92年7 月9 日修正公布
      ，自93年1 月9 日施行，惟其中毒品危害防制條例第8 條
      第6 項及第11條第4 項分別規定轉讓毒品或持有毒品達一
      定數量者，加重其刑至2 分之1 ，其標準由行政院定之。
      行政院即於93年1 月7 日公布「轉讓持有毒品加重其刑之
      數量標準」，其第2 條第2 款規定轉讓、持有第二級毒品
      淨重10公克以上，應加重其刑至2 分之1 。本件被告被查
      獲時所持有之毒品數量已逾此標準，比較新舊法之規定，
      以修正前之舊法較有利於被告，依刑法第2 條第1 項前段
      之規定，此部分自應適用修正前之舊法。
（二）又被告行為後，於94年2 月2 日修正公布之刑法，於95年
      7 月1 日施行，其中刑法第2 條係規範行為後法律變更所
      生新舊法律比較適用之準據法，是刑法第2 條本身雖經修
      正，但該條文既屬適用法律之準據法，本身尚無比較新舊
      法之問題，應逕適用裁判時即修正後刑法第2 條規定以決
      定適用之刑罰法律，先予敘明。
（三）關於罰金刑部分，修正前刑法第33條第5 款規定：「罰金
      ：1 元（銀元）以上。」修正後刑法第33條第5 款規定：
      「罰金：新臺幣1,000 元以上，以百元計算之。」修正後
      刑法第33條第5 款所定罰金刑最低數額，較之修正前提高
      ，自以修正前刑法第33條第5 款規定，較有利於被告。
（四）刑法修正後，原刑法第56條連續犯之規定業經刪除，修正
      前原應論以連續犯之罪，原則上須分論併罰。此刪除雖非
      犯罪構成要件之變更，但顯已影響行為人刑罰之法律效果
      ，自屬法律有變更，比較新舊法結果，以行為時之舊法較
      有利於被告。依新修正之刑法第2 條第1 項前段之規定，
      應適用行為時關於連續犯之規定。
（五）新修正刑法第51條第5 款之規定，有期徒刑定應執行刑之
      上限，由不得逾20年提高為不得逾30年，此屬科刑規範之
      變更。比較新舊法，以修正前之刑法第51條第5 款之規定
      較有利於被告，依新修正之刑法第2 條第1 項前段之規定
      ，應適用行為時之修正前刑法第51條第5 款之規定，定應
      執行刑。
四、查亞甲二氧基苯乙基胺（即ＭＤＭＡ）及大麻均係毒品危害
    防制條例第2 條所稱之第二級毒品。核被告所為，係犯修正
    前毒品危害防制條例第8 條第2 項之轉讓第二級毒品罪，及
    同條例第11條第2 項之持有第二級毒品罪（大麻部分）。被
    告於90年4 月14日晚間8 時30分許為警查獲時，因證人乙○
    ○佯稱欲購買ＭＤＭＡ及大麻，並無實際購買之真意，惟既
    無證據證明被告自始即有販賣毒品之故意，難認被告基於轉
    讓毒品ＭＤＭＡ之意思，依約攜帶毒品前往，即認其已著手
    實施販賣毒品之行為，或係意圖販賣而持有毒品；再除證人
    乙○○於警詢時曾供稱係警方之授意要求被告攜帶大麻前來
    交易外，查無其他積極證據證明被告有販賣、轉讓或意圖販
    賣而持有第二級毒品大麻之犯意，此部分自僅論以單純持有
    第二級毒品罪。公訴人認被告前揭行為係犯毒品危害防制條
    例第4 條第2 項之販賣第二級毒品罪，及同條例第 5條第2
    項之意圖販賣而持有第二級毒品罪，尚有誤會，惟本件起訴
    之基本事實同一，本院自得變更起訴法條。又被告持有ＭＤ
    ＭＡ之低度行為，應為轉讓之高度行為所吸收，不另論罪。
    被告先後約多次轉讓第二級毒品ＭＤＭＡ，時間緊接，所犯
    係構成要件相同之罪名，顯係基於概括犯意反覆為之，應依
    修正前刑法第56條之規定論以一罪，並加重其刑。再被告所
    犯上開2 罪，犯意各別，行為互異，應分論併罰。
五、原審認被告罪證明確，予以論罪科刑，固非無見。惟查：（
    一）本件被告並無販賣第二級毒品ＭＤＭＡ及大麻之行為，
    原審認定被告成立販賣第二級毒品罪，與本院認定不同，自
    有不合。（二）被告被訴自89年12月間某日起，先於不詳時
    、地，以每顆250 元之價格，販賣第二級毒品ＭＤＭＡ1 顆
    予真實姓名不詳綽號「小龍」之男子部分，因不能證明被告
    有此部分之罪行（理由詳如後述），原審未察，一併加以論
    處罪刑，亦有未洽。（三）扣案之ＭＤＭＡ346 顆，其中25
    顆於鑑定時，業經用罄而不復存在（見偵查卷第36頁），原
    審竟將其全部諭知沒收銷燬，同有不當。（四）被告行為後
    ，毒品危害防制條例及刑法相關規定業已修正；另中華民國
    96年罪犯減刑條例業於96年7 月4 日經總統公布，並於同年
    月16日施行，被告持有第二級毒品大麻部分係於96年4 月24
    日以前犯罪，符合該條例第2 條第1 項第3 款之規定，應予
    以減刑，原審未及審酌，容有未洽。被告上訴意旨，仍執前
    詞否認犯罪，固無理由，惟原判決既有前揭可議之處，自應
    由本院將原判決予以撤銷改判。爰審酌被告轉讓第二級毒品
    之行為，使人沈迷於毒癮，無法自拔，戕害身心，對個人社
    會國家之傷害可謂非輕，暨及犯罪之動機、目的、手段，與
    犯罪後仍飾詞圖辯，未有悔意等一切情狀，改量處如主文第
    2 項所示之刑，並就其所犯持有第二級毒品部分，依中華民
    國96年罪犯減刑條例第2 條第1 項第3 款之規定，減其宣告
    刑2 分之1 ，並定應執行之刑，以示懲儆。
六、至扣案之ＭＤＭＡ346 顆（淨重104.8 公克，取樣25顆鑑驗
    用罄，餘321 顆，淨重97.63 公克）及大麻1 包（驗餘淨重
    16.44 公克），係屬查獲第二級毒品，其驗餘部分（即ＭＤ
    ＭＡ321 顆、大麻16.44 公克）應依修正前毒品危害防制條
    例第18 條第1項前段之規定，予以宣告沒收銷燬之。
七、公訴意旨另以：被告基於概括犯意，自89年12月間某日起，
    先於不詳時、地，以250 元之價格，販賣第二級毒品ＭＤＭ
    Ａ1 顆予真實姓名不詳綽號「小龍」之男子。因認被告此部
    分，亦涉有販賣第二級毒品罪行云云。惟查：
（一）本件公訴人認被告涉有此部分犯行，係以被告於偵查中承
      認：「去年（89）年聖誕節賣我朋友小龍及乙○○，小龍
      姓名不詳、每顆賣250 元。」等語為據（見偵查卷第20頁
      。
（二）按被告或共犯之自白，不得作為有罪判決之唯一證據，仍
      應調查其他必要之證據，以察其是否與事實相符，刑事訴
      訟法第156 條第2 項定有明文。經查，被告雖於90年4 月
      15日於檢察官偵查中之自白承認販賣毒品給其姓名不詳綽
      號「小龍」之朋友。惟其於原審審理中已二次否認有賣毒
      品予「小龍」之情形（見原審卷第62頁、第150 頁、第15
      2 頁）。雖被告為求脫罪而更易前次供詞於實務上所在多
      有，亦且本件並無證據認定檢察官係以暴力恐嚇方式非法
      取得被告之自白，可知被告之自白係出於任意性而為陳述
      ，然除被告上開自白以外，尚乏其他積極證據佐證被告有
      販售毒品予「小龍」之行為，依「罪疑唯輕」之法理，尚
      不足認定被告確有販賣毒品予綽號「小龍」之行為。
（三）此外，又查無任何綽號「小龍」之真實年籍資料資佐，況
      遍查全卷更無證據可資證明確有綽號「小龍」其人，可見
      究竟有無綽號「小龍」之人，殊屬存疑，憑此尤難遽為被
      告不利之認定，此部分尚不能證明被告犯罪，惟公訴人既
      認此部分與前揭論罪科刑部分，具有修正前刑法上連續犯
      之裁判上一罪關係，爰不另為無罪之諭知，併此敘明。
據上論斷，應依刑事訴訟法第369 條第1 項前段、第364 條、第
299 條第1 項前段，修正前毒品危害防制條例第8 條第2 項、第
11條第2 項、第18條第1 項前段，刑法第11條、第2 條第1 項前
段、修正前同法第56條、第51條第5 款，中華民國96年罪犯減刑
條例第2 條第1 項第3 款、第7 條，判決如主文。
本案經檢察官呂文忠到庭執行職務。
中    華    民    國    97    年    6     月    24    日
            刑事第三庭    審判長法  官   蔡秀雄
                                法  官   許文章
                                法  官   謝靜恒
以上正本證明與原本無異。
持有第二級毒品部分被告不得上訴，其餘部分被告及檢察官如不
服本判決，應於收受送達後十日內向本院提出上訴書狀，其未敘
述上訴之理由者並得於提起上訴後十日內向本院補提理由書（均
須按他造當事人之人數附繕本）。
                                書記官  陳珮茹
中    華    民    國    97    年    6     月    24    日
附錄：本案論罪科刑法條全文
修正前毒品危害防制條例第8條第2項
轉讓第二級毒品者，處6月以上5年以下有期徒刑，得併科新臺幣
70萬元以下罰金。
修正毒品危害防制條例第11條第2項
持有第二級毒品者，處2年以下有期徒刑、拘役或新臺幣3萬元以
下罰金。


司法院資訊處製作；財團法人民間司法改革基金會備份。
